【裁判字號】    96,訴,555
【裁判日期】    970229
【裁判案由】    塗銷抵押權登記
【裁判全文】
臺灣屏東地方法院民事判決               96年度訴字第555號
原      告  乙○○
訴訟代理人  孔福平 律師
複代理人    邱芬凌律師
被      告  甲○○
上列當事人間請求塗銷抵押權登記等事件，本院於民國97年2 月
18日言詞辯論終結，判決如下：
    主  文
確認被告及訴外人吳正明間就吳正明所有坐落屏東縣里港鄉○○
段五一一地號，權利範圍八分之一土地，以屏東縣里港地政事務
所九十五年一月六日登記，證明書字號九五屏里他字第二五號之
最高限額抵押權所擔保債權新台幣壹佰捌拾萬元之債權不存在。
被告應將坐落屏東縣里港鄉○○段五一一地號土地，權利範圍八
分之一土地、以屏東縣里港地政事務所九十五年一月六日登記、
證明書字號九五屏里他字第二五號，擔保債權總金額最高限額新
台幣壹佰捌拾萬元之抵押權設定登記予以塗銷。
訴訟費用由被告負擔。
    事實及理由
一、本件被告未於最後一次言詞辯論期日到場，核無民事訴訟法
    第386 條各款所列情形，爰依原告聲請，由其一造辯論而為
    判決。
二、原告主張：
    第三人楊惠月數次持訴外人吳正明、第三人蕭麗雪（吳正明
    之配偶）等人開立之支票，陸續向原告借款，並經原告交付
    借款，詎上開支票提示後均遭付款拒絕，訴外人吳正明更於
    民國（下同）95年1 月3 日其支票遭付款拒絕後，於翌日隨
    即將其所有坐落屏東縣里港鄉○○段511 地號、面積1101平
    方公尺、應有部分8 分之1 之土地（下稱系爭土地）向屏東
    縣里港鄉地政事務所提出設定最高限額新台幣（下同）180
    萬元之抵押權（下稱系爭抵押權）予即被告之申請書，並於
    同年月6 日完成登記。致原告向本院聲請以95年度執字第
    18145 號強制執行事件，因拍賣無實益，而核發債權憑證。
    系爭土地之鑑定價額僅有415,975 元之價值，竟設定最高限
    額抵押180 萬元，渠等設定抵押權之行為顯係以規避債務之
    清償目的而為之通謀虛偽意思表示，實際上並無借款之事實
    ，系爭抵押權擔保之債權並不存在，原告自得依民法第242
    條代位塗銷系爭抵押權登記。又因訴外人吳正明已於95 年
    10月12日死亡，去世時名下除系爭土地外，無其他財產可供
    強制執行，則被告對吳正明是否有如系爭抵押權所擔保之債
    權存在，有法律上利害關係，爰請求如主文第一項所示等語
    。於本院聲明：如主文第1 、2 項所示。
三、被告則以：
    系爭土地是伊娘家的土地，因吳正明陸續向伊借款100 多萬
    元，乃設定系爭抵押權。伊都是拿現金給吳正明，吳正明有
    開立本票給伊，但現在已找不到，請求傳訊辦理系爭抵押權
    的代書等語。並聲明：原告之訴駁回。
四、原告主張其為吳正明之債權人，而吳正明所有之系爭土地經
    屏東縣里港地政事務所於95年1 月6 日辦理擔保權利總金額
    最高限額180 萬元、權利存續期間自95年1 月4 日至95年3
    月3 日止最高限額抵押權設定登記（收件字號：屏里字第
    170 號、證明書字號：95屏里他字第25號），被告為抵押權
    人，原告聲請拍賣系爭土地之應有部分，因拍賣無實益而核
    發債權憑證等情，業據提出本院96年1 月23日屏院惠民執壬
    字第95執18145 號債權憑證、土地登記第二類謄本、土地登
    記申請書、本院民事執行處通知書暨債權憑證影本為證（見
    本院卷第3 頁、第5 頁、第9 頁至第10頁、第26頁至第31頁
    ），且為被告所不爭執，堪信為真實。
五、本件之爭點為：被告與吳正明間有無180 萬元之借貸關係存
    在？原告得否請求被告塗銷系爭最高限額抵押權登記？茲分
    述如下：
(一)、被告與吳正明間有無180 萬元之借貸關係存在？
(1)、按確認法律關係之訴，非原告有即受確認判決之法律上利益
    者，不得提起之，民事訴訟法第247 條前段定有明文。而該
    條所謂即受確認判決之法律上利益，係指因法律關係之存否
    不明確，致原告在私法上之地位有受侵害之危險，而此項危
    險得以對於被告之確認判決除去之者而言（最高法院42年台
    上字第1031號判例意旨參照）。系爭土地於原告聲請強制執
    行時，因第一順位抵押權人債權額180 萬元即高於系爭土地
    之鑑定價額415,975 元，顯不足清償上開優先債權，致原告
    聲請拍賣無實益等情，有本院民事執行處通知在卷可按（見
    本院卷第9 頁），足見原告在私法上債權人之地位確會因系
    爭抵押權所擔保之債權存在與否，而有受到侵害之危險，而
    此危險得以被告對於原告之債權是否存在之確認判決予以除
    去，因認原告提起本件確認訴訟有即受確認判決之法律上利
    益，合先敘明。
(2)、次按債務人怠於行使其權利時，債權人因保全債權，得以自
    己之名義，行使其權利，民法第242 條前段訂有明文。最高
    限額抵押契約定有存續期間者，於存續期間屆滿時，最高限
    額抵押權即歸於確定，最高限額抵押權已變為普通抵押權，
    抵押權之從屬性即因而回復，其所擔保之債權為確定時存在
    且不逾最高限額擔保範圍內之特定債權，若原擔保之存續期
    間內所可發生之債權，已確定不存在，依抵押權之從屬性，
    應許抵押人請求抵押權人塗銷抵押權設定登記（參照最高法
    院83年台上字第1055號判例意旨）。系爭抵押權之存續期間
    業已於95年3 月3 日屆滿，倘被告對吳正明並無擔保債權存
    在，原告為保全其債權，依前揭規定，自得代位吳正明或其
    繼承人行使權利，請求塗銷系爭抵押權登記。
(3)、又當事人主張有利於己之事實者，就其事實有舉證之責任，
    民事訴訟法第277 條前段定有明文。事實為法律關係發生之
    特別要件者，在消極確認之訴，應由被告就其存在負舉證之
    責任，在其他之訴，應由原告就其存在負舉證之責任（司法
    院院字第2269號解釋意旨參照）。而抵押權所擔保之債權不
    存在，乃屬消極之事實，主張該債權存在者，自應由其就此
    積極事實負舉證責任，是本件被告對於其主張系爭抵押權所
    擔保之債權存在之事實，自應負舉證之責。經查，被告主張
    確曾借款予吳正明，但為原告所否認，被告雖要求傳訊辦理
    登記之代書，惟經本院通知其並未於開庭日偕同證人到場，
    復始終未提出任何能證明其債權存在之證據，本院自難為有
    利於其之判斷。是原告主張吳正明與被告間並無180 萬元之
    借貸關係，應為可採。
(二)、原告得否請求被告塗銷系爭最高限額抵押權登記？
(1)、按債之關係消滅者，其債權之擔保及其他從屬之權利亦同時
    消滅，民法第307 條定有明文；又所有人對於妨害其所有權
    者，得請求除去之，民法第767 條中段亦有明定。本件系爭
    最高限額抵押權存續期間為自95年1 月4 日起至95年3 月3
    日止，有土地登記謄本在卷可參（本院卷第5 頁），揆諸前
    開說明，至95年3 月3 日存續期間屆滿時，系爭最高限額抵
    押權即歸於確定，抵押權之從屬性即因而回復，被告既未能
    舉證證明於系爭最高限額抵押權確定時，其對原告有180 萬
    元之債權存在，則擔保債權既不存在，系爭抵押權自應隨同
    消滅，惟卻未經被告塗銷抵押權登記，足認已妨害吳正明或
    其繼承人對於系爭土地所有權之行使。從而，原告基於代位
    權人地位，依據民法第767 條中段規定，代位請求被告塗銷
    系爭抵押權之設定登記，亦屬有據。
六、綜上所述，原告主張吳正明與被告間並無任何債權關係存在
    ，請求確認系爭抵押權所擔保之債權不存在，並代位請求被
    告塗銷系爭抵押權登記，均有理由，應予准許。
七、結論：原告之訴為有理由，依民事訴訟法第385 條第1 項前
    段、第78條，判決如主文。
中    華    民    國    97    年    2     月    29    日
                  民事第二庭    法  官  吳思怡
正本係照原本作成。
如不服本判決，應於收受送達後20日內向本院提出上訴書狀，其
未表明上訴理由者，應於提出上訴後20日內向本院補提理由書狀
（均須按他造當事人之人數附繕本）。
中    華    民    國    97    年    2     月    29    日
                                書記官  王秋淑


司法院資訊處製作；財團法人民間司法改革基金會備份。
